臺灣高等法院臺南分院刑事判決　　　　九十二年度上易字第一一號　 孝股
　　上　訴　人　臺灣臺南地方法院檢察署檢察官
　　被　　　告　甲○○
右上訴人因被告妨害自由案件，不服臺灣臺南地方法院九十二年度易字第七六號中華
民國九十二年九月八日第一審判決（起訴案號：臺灣臺南地方法院檢察署九十一年度
偵字第九二七二號、九十一年度偵字第一０五００號），提起上訴，本院判決如左：
    主  文
上訴駁回。
    理  由
一、公訴意旨略以：被告甲○○因與乙○○有債務糾紛而有嫌隙，被告甲○○於民國
    九十一年七月十三日凌晨四時許，經由二位不詳姓名之朋友告知，有人在其住所
    即臺南市○○○路○段二０三巷十六弄四三號附近巷弄住宅之鐵門及汽車帆布上
    噴漆，誹謗甲○○配偶劉素怡，遂與劉素怡及該二名不詳姓名之人，外出尋找該
    噴漆之人，於同日凌晨四時三十分許行至臺南市○○○路○段二０三巷十六弄口
    遇見乙○○正發動車號ＨＭ六─二五六重型機車欲起步離開時，經該二名友人指
    認，其即為該噴漆之人，被告甲○○遂與該二名不詳姓名之友人共同基於強制犯
    意之聯絡，由該二名不詳姓名之友人強拉住乙○○騎乘之機車，不讓乙○○離去
    ，而甲○○則以強暴手段，強拉乙○○下車，使乙○○行無義務之事，致乙○○
    受有肢體多處瘀青之傷害，乙○○見寡不敵眾，遂奮力掙脫甲○○之箝制，棄車
    逃跑，因認被告甲○○涉有刑法第三百零四條之強制罪嫌。
二、按犯罪事實應依證據認定之，無證據不得推定其犯罪事實；又不能證明被告犯罪
    者，應諭知無罪之判決，刑事訟訴法第一百五十四條、第三百零一條第一項分別
    定有明文。次按事實之認定，應憑證據，如未能發現相當之證據，或證據不足以
    證明，自不能以推測或擬制之方法，以為裁判之基礎；且認定犯罪事實所憑之證
    據，無論直接或間接證據，其為訴訟上之證明，須達於通常一般之人均不致有懷
    疑，而得確信其為真實之程度者，始得據為有罪之認定，倘其證明尚未達到此一
    程度，而有合理之懷疑存在時，尚難為有罪之認定基礎，最高法院四十年臺上字
    第八六號、七十六年臺上字第四九八六號判例均可資參照。再按告訴人之告訴，
    係以使被告受刑事訴追為目的，是其陳述是否與事實相符，仍應調查其他證據以
    資審認，亦據最高法院五十二年臺上字第一三○○號判例闡釋甚明。
三、公訴人認被告涉有前開犯行，無非係以告訴人乙○○之指述、告訴人提出之行政
    院衛生署臺南醫院驗傷證明書，及告訴人指稱黃智勇、張謝銘並非案發當時與被
    告甲○○至現場攔車者，且被告甲○○並未親自目睹告訴人在噴漆，而告訴人逃
    跑後，遺留下來之機車內，亦無有任何噴漆之證據，告訴人並非現行犯，被告甲
    ○○並無實施強制力當場逮捕之權利等事證，為主要論據。訊之被告固不否認於
    右揭時、地與友人攔住告訴人乙○○之機車，不讓告訴人離去，並與之拉扯等事
    實，然堅決否認有何妨害自由之犯行，辯稱：因渠住家門口、牆壁及轎車先前常
    遭人於凌晨之時間噴漆污損，故委請友人黃智勇、張謝銘於案發時間前往渠住處
    與查看究係何人噴漆，案發當時係因黃智勇、張謝銘告知有人正在噴漆，渠外出
    追查後，在巷口發現告訴人正發動機車欲離去，經黃智勇、張謝銘指認告訴人即
    為噴漆之人，始將告訴人攔下，欲將告訴人扭送到警察局，渠並沒有妨害告訴人
    自由之意思等語。
四、經查：
  (一)被告之住所及轎車於九十一年七月十三日案發前，曾多次遭人噴漆及毀損，而於
    九十一年七月十三日凌晨，在其住家門口及附近之牆壁上，又遭人以紅色噴漆噴
    寫「劉素怡（即被告甲○○之配偶）討客兄」等文字等事實，業據證人劉素怡及
    轄區之臺南市警察局第五分局和緯派出所警員王聖凱證述明確，並有現場照片七
    張、臺南市警察局第五分局和緯派出所員警工作紀錄簿及該派出所受理各類案件
    紀錄表三紙在卷可稽，是被告辯稱【案發當日委請友人於凌晨時間前往其住處察
    看埋伏，以查明究係何人噴漆】等語，並非全然無據。
  (二)證人黃智勇於偵查中證稱：當天凌晨四、五時左右，其和甲○○約好要查何人在
    噴漆，其與張謝銘騎機車去，剛轉進巷子就看到有人在巷子裡面住宅鐵門及汽車
    帆布正要噴漆，那人發覺便跑走，其並沒有追上去，而去找甲○○一起出來找，
    就在另外一條巷子遇到噴漆的人，那人正發動機車要離去，其與張謝銘、甲○○
    即上前攔住，不讓那人離開等語（見九十一年度偵字第九二七二號卷第十五頁反
    面）；核與證人張謝銘證述：伊和黃智勇共乘一部機車前往甲○○住處，到達巷
    子時看到一個人拿著噴漆罐，要往牆上做噴漆的動作，那人聽到有車子經過的聲
    音就跑了，伊與黃志勇就去找被告一起出去找，然後在一個巷子口發現有一個人
    正要騎機車離去，甲○○發現那人係告訴人乙○○，甲○○夫妻即上前，伊與黃
    志勇就跟上，伊有對甲○○表示該人就是噴漆的人等情節相符（見九十一年度偵
    字第九二七二號卷第十六頁背面及第十七頁正面），是被告於九十一年七月十三
    日案發當時，係因為證人黃志勇、張謝銘指證告訴人為在其住所噴漆之人，為阻
    止其逃逸始趨前攔阻無訛。據此，姑不論告訴人是否符合刑事訴訟法上現行犯或
    準現行犯之要件，被告趨前攔阻告訴人是否符合刑事訴訟法【逮捕現行犯或準現
    行犯】之規定。然被告主觀上既係基於逮捕犯罪嫌疑人之意思，自難認何有妨害
    告訴人自由之【故意】。參以被告甲○○於案發後，隨即於同日上午向臺南市警
    察局第五分局和緯分駐所報案，告知警方因與他人有財務糾紛，之前住家鐵門曾
    遭人噴紅漆，今日凌晨四時三十分許時，有人看見噴紅漆之人，並指稱停放在其
    住處附近之車號ＨＭ六─二五六機車車主即為噴漆之人，此業據司法警察王聖凱
    證述屬實，復有現場照片七張及臺南市警察局第五分局和緯派出所受理各類案件
    紀錄表附卷足憑，益徵被告前揭所辯：欲將涉嫌在伊住處噴漆之人扭送至警局，
    始阻攔其離去乙節，堪以採信。
  (三)雖告訴人否認係噴漆之人，且指稱係被告等人已查知其行蹤，故在案發地點附近
    之臺南市○○○路○段二六三巷與大興街五二八巷、五０二巷或賢北街交岔路口
    處埋伏，待其行經該處時即將其攔下，而當時與被告共同在場的並不是黃智勇與
    張謝銘，而係王文杰與陳國明，並提出錄音帶一捲為證。然經原審至案發現場勘
    驗結果，倘告訴人案發當天確係從安平四草大橋欲返回永康，則較為順暢之路線
    係直行大興街接中華北路到永康，或自四草大橋沿鹽水溪堤防下之中華北路一段
    二六三巷經觀海大橋下接中華北路往永康，此有原審勘驗筆錄在卷足憑（見原審
    卷第三十七頁反面至三十八頁）。則衡情鮮少有人捨前揭較為順暢且快速之路線
    而不為，反如告訴人般選擇沿大興街六五二巷北上至中華北路一段二六三巷時右
    轉直行中華北路一段二六三巷，再經觀海大橋下接中華北路至永康之較為迂迴之
    行徑路線。又被告等人果如告訴人所言已事先得知其於案發當天會自四草大橋返
    回永康住處而預計於中途攔阻告訴人，則自四草大橋往永康之路線眾多，被告等
    人如何預知告訴人會擇何種路線？且被告等人又如何預知告訴人會於凌晨四時三
    十分許左右行經該處？是以告訴人對於案發時間為何會出現於被告住處附近之說
    法，實有悖於常情，已非無疑。再者，告訴人提出作為佐證案發時與被告甲○○
    共同在場之人並非黃智勇、張謝銘之錄音帶，經原審當庭勘驗結果，其錄音帶內
    容為告訴人之兄黃銘祿與黃文傑之對話，其中告訴人之兄黃銘祿詢問王文杰：「
    當天在場的就是你（指黃文傑）跟國明，為何他（指被告甲○○）又叫二個不在
    場的人作偽證？」，而黃文傑回稱：「我先去找你們家輝仔（即告訴人乙○○）
    ，然後是老闆和老闆娘（即被告甲○○夫婦），他們隔好久才下來，他（即被告
    甲○○）還有朋友在那，還有三個，一、二個，他們之前天天都睡不著，他們都
    有聽到聲音，那天剛好去那找，我剛好也要去那找你們輝仔，我有問，他都在那
    出入，聽懂嗎，不然我怎麼可能知道去那找你們輝仔，我跟那老闆完全不熟啊，
    他也沒有委託我甚麼」等語，有勘驗之錄音帶內容附卷可稽（見原審卷第四十六
    頁）。則依前揭錄音帶內容所示，尚難窺見案發在場之人為告訴人指稱之王文傑
    及陳國明，且除被告甲○○夫妻外，尚有其等友人約三人在場，是告訴人以前揭
    錄音帶為佐證之指訴，顯與事實不符，自不得執此為不利被告甲○○之認定。
  (四)另公訴人雖以告訴人指稱黃智勇、張謝銘並非案發當時與被告甲○○至現場攔車
    者，並以告訴人既有遭到強制及傷害之情事，且已提出告訴，若黃智勇、張謝銘
    確係當日與甲○○共同強制告訴人之人，告訴人當無縱容之理等情，而認被告所
    辯並無依憑。惟証人黃智勇、張謝銘二人之證詞均係指稱告訴人即係在被告住宅
    外噴漆之人，倘告訴人乙○○亦指陳案發當時黃智勇與張謝銘二人確實在場，則
    其等證稱案發當時親眼見到告訴人正在噴漆之證詞，即有可能作為追訴告訴人涉
    有毀損或妨害名譽罪嫌之依據，是告訴人並非全無故意不予指認黃智勇、張謝銘
    亦有在場之可能，尚難以此遽認黃智勇、張謝銘之證詞不足採信。再者，告訴人
    雖一再稱【依王文杰之錄音帶內容，証人黃智勇、張謝銘二人並未在場】云云；
    另告訴人之上訴狀內容則稱【錄音帶中王文杰稱在五點多甲○○有朋友來，可見
    証人黃智勇、張謝銘二人是在五點過後才到該地方】云云。然依原審經勘驗，為
    雙方不爭執之該錄音帶內容觀之，王文杰與被告並不認識，而係與告訴人之兄認
    識，且此錄音帶又係告訴人告訴後，於原審審理時所提出，則王文杰於該錄音帶
    所言難免有偏頗之虞；況依告訴人於偵查中所指【（你告甲○○何事）九十一年
    七月十三日凌晨五時，我從四草大橋經過中華北路一段二０三巷十六弄口處，就
    突然被被告及另二人突然攔截，就被甲○○打】等語（見偵查卷第十六頁反面）
    ，而被告亦不否認夥同另二名友人（即証人黃智勇、張謝銘）攔截告訴人之情，
    足認告訴人係為【被告及另二名不詳姓名之人所攔截】甚明。而王文杰又與被告
    不熟，衡情被告豈有夥同王文杰等人一同攔截告訴人之理，然依王文杰上開錄音
    帶內容所稱【（告訴人之兄：【（告訴人之兄：被告還說他還有叫那天不在場的
    二個人去做偽証，在場就是你跟國明）在場的是我先去找你們家輝仔，然後是老
    闆和老闆娘（應係指被告夫婦），他們隔好久才下來，我剛好找到你們家輝仔（
    即告訴人），剛好在那簽牌】、【（我姐她就說你跟國明跟另一個在場）有啊，
    那天有在那】、【不過我感覺他有朋友出來過，那天早上五點多】等語，顯與告
    訴人指稱【為被告與另二名突然攔截】等情不符，則該錄音帶內容自難據為被告
    不利之証據。
  (五)檢察官上訴雖以：被告攔截告訴人時間為九十一年七月十三日凌晨四時許，若其
    有逮捕現行犯之真意，何以到六時許方報案云云，而指摘原判決不當。然查於被
    告警訊經訊及「乙○○於九十一年七月十三日向地檢署報案，再由地檢署交由本
    分局偵辦，向警方供稱他於九十一年七月十三日【五時許】，騎乘重機ＨＭ六─
    二五六號行經台南市北區．．．突遭你攔下．．．」一節，警方係以該日【五時
    許】為本件案發時間而為調查；而告訴人於警訊時亦稱【係該日五時許，騎乘機
    車行經本件案發地點遭被告等人攔截】，足認本件案發時間應係該日上午五時以
    後，而非檢察官所指之【該日早上四時許】甚明。則依本件案發時間【上午五時
    許】，而告訴人遭被告等人攔截時曾企圖逃逸，又被告等人追捕，始於該日上午
    六時報案等情以觀，被告等人報案時間並無延誤，檢察官以被告等人報案時間距
    本件案發時間二時以上而認被告等人並無逮捕現行犯之真意云云，顯有誤會。
  (六)綜上所述，被告既係因証人黃智勇、張謝銘二人呼喊有人正在其住處噴漆，始外
    出尋找噴漆之人，並在時間密接之情況下發現告訴人，而証人黃智勇、張謝銘二
    人又指認告訴人為噴漆之人，參以告訴人確與其妻子劉素怡間有金錢糾紛，此業
    經證人劉素怡證述明確，並有借據、支票及退票理由單各一紙附卷可查，是以被
    告主觀上認定告訴人係以噴漆污損其住宅及妨害名譽之人，故基於阻止犯罪嫌疑
    人逃逸之意思，而攔截告訴人，難認其有何妨害他人自由之犯意。此外，復查無
    其他證據足資證明被告確有公訴人所指之犯行，應認不能證明被告犯罪。
五、原審以不能證明被告犯罪而諭知無罪之判決，核無不合，檢察官上訴意旨，仍執
    前詞，指摘原判決不當，並無理由，應予駁回。
據上論結，應依刑事訴訟法第三百六十八條，判決如主文。
本案經檢察官許仲瑩到庭執行職務。
中      華      民      國    九十三    年      一      月    二十七    日
                                     臺灣高等法院臺南分院刑事第四庭
                                             審判長法官  鄭  文  肅
                                                   法官  王  浦  傑
                                                   法官  陳  珍  如
右正本證明與原本無異。
不得上訴。
                                              法院書記官  周  美  莉
中      華      民      國    九十三    年      一      月    二十七    日
